臺灣新北地方法院三重簡易庭民事判決
　　　　　　　　　　　　　　　　　　110年度重簡字第901號
原　　　告　呂李寶玉
訴訟代理人　胡智皓律師
被　　　告　楊恩豪　
訴訟代理人　李惠暄律師
 
上列當事人間請求確認本票債權不存在事件，於民國110年10月
22日言詞辯論終結，本院判決如下：
    主  文
原告之訴駁回。
訴訟費用由原告負擔。
    事  實  及  理  由
一、原告起訴主張：
（一）被告持有原告簽發之如附表所示本票1紙（下稱系爭本票
      ），經其持向鈞院聲請以110年度司票字第2943號裁定（
      下稱系爭本票裁定）准予強制執行在案。惟原告當初簽發
      系爭本票，本係用以擔保未來可能發生之借款債權，因原
      告後來無借款需求，故自始至終未曾向被告借款，被告亦
      從未交付原告任何款項，因擔保之消費借貸關係並不存在
      ，系爭本票之基礎原因關係當然也不存在，如被告否認原
      告之主張，堅持認為其與原告間有所謂消費借貸原因關係
      存在，則請被告舉證證明兩造間有消費借貸契約及確實有
      給付原告新臺幣（下同）500萬元之借款，否則即應認定
      被告對於原告之系爭本票債權全部不存在。為此，爰提起
      本件訴訟，並聲明請求：確認被告持有之系爭本票，對於
      原告之本票債權全部不存在。
（二）對於被告抗辯之陳述：被告並無於107年11月27日當面交
      付原告500萬元借款之可能，被告所提原告於當日簽立之
      借款契約書（兼作借據）（下稱系爭款契約書）上雖載明
      「乙方（指原告）於立約日收到新台幣伍佰萬元正。親自
      點收無誤」等情，但顯然與事實不符，說明如下：
      １兩造平時並無往來，係因被告與原告之子即訴外人呂翔
        瑞熟識，其二人因投資理財時常互有交流，因而約定共
        同進行股票投資，由被告出資500萬元，訴外人呂翔瑞
        提供專業操盤，若有獲利則二人按比例分取所得。惟被
        告斯時聲稱為保障其權益，避免訴外人呂翔瑞有不法行
        為導致其損失，因而要求訴外人呂翔瑞必須提供擔保，
        訴外人呂翔瑞為促成與被告之合作案，因而央求原告為
        其簽立系爭借款契約書及簽發系爭本票作為擔保，並約
        定於帳戶操作結束後塗銷抵押權並返還系爭本票。嗣於
        107年11月27日被告即委任訴外人蔡坤龍代書攜空白本
        票及借款契約書，隻身至原告所經營之瓦斯店，要求原
        告簽名，原告因不識訴外人蔡坤龍代書，因而不願簽立
        相關文件並交付證件權狀等重要物品，被告經該代書轉
        知則立刻致電予訴外人呂翔瑞，要求訴外人呂翔瑞協助
        向原告說明，訴外人呂翔瑞與被告約定，待訴外人呂翔
        瑞趕回家向原告解釋後，會於傍晚將相關資料攜至被告
        家中或公司交付被告，被告則要求訴外人呂翔瑞送至公
        司，被告於同日晚間六點多詢問訴外人呂翔瑞何時會將
        文件帶至其公司，得到訴外人呂翔瑞肯定回覆後，並表
        示其會趕快聯絡代書來公司拿資料，而被告轉交代書辦
        完相關設定等程序後，又於110年11月30日在公司交付
        相關文件（含系爭借款契約書及系爭本票）予訴外人呂
        翔瑞，由訴外人呂翔瑞自行轉交予被告，而被告與訴外
        人呂翔瑞之股票投資合作亦如願開始。惟事後被告與訴
        外人呂翔瑞投資理念不合，又因獲利不如預期，被告不
        僅不願依約歸還系爭本票，亦不願配合塗銷抵押權登記
        。足見原告於107年11月27日簽立系爭款契約書及簽發
        系爭本票時，被告未曾到場，只是委託訴外人蔡坤龍代
        書攜帶本票及借款契約書至原告經營之瓦斯行，何來被
        告當面交付原告借款之可能。
      ２另於107年11月27日當天與原告碰面之訴外人蔡坤龍代
        書，亦稱其並不知道兩造如何交付現金，顯然訴外人蔡
        坤龍代書亦未代被告轉交500萬現金予原告，則豈有系
        爭借款契約書上所載「乙方於立約日收到新台幣伍佰萬
        元正。親自點收無誤」等情，益證此部分之記載與事實
        不符。
      ３按「票據為無因證券，票據債權人就其取得票據之原因
        ，固不負證明之責任，惟執票人如主張票據係發票人向
        其借款而簽發交付，而發票人抗辯未收受借款，消費借
        貸並未成立，則就借款已交付之事實，自應由執票人負
        舉證責任。又消費借貸之貸與人所提出之借據，如未表
        明已收到借款，尚不足證明其交付借款之事實，如經借
        款人爭執，仍須就交付借款之事實負舉證責任（本院69
        年度第27次民事庭會議決議參照）。」（最高法院105
        年度台簡上字第17號判決要旨參照）本件被告既無於10
        7年11月27日當面交付原告500萬元借款之可能，若被告
        主張曾交付原告500萬元，依前開判決要旨，即應由被
        告就有交付原告借款之事實負舉證之責任。
二、被告則求為判決駁回原告之訴，並辯稱：
（一）按「執票人行使票據上權利，就其基礎之原因關係確係有
      效存在不負舉證責任。倘票據債務人以自己與執票人間所
      存抗辯事由對抗執票人，依票據法第13條規定觀之，固非
      法所不許，惟應先由票據債務人就該抗辯事由負主張及舉
      證之責。」（最高法院109年度台簡上字第19號判決要旨
      參照）據此可知，就本件確認本票債權不存在之事件，應
      由票據債務人即原告負舉證責任為是，原告主張應被告負
      基礎原因關係存在之舉證責任，容有誤會。
（二）原告因有借款需求，而於107年11月27日向被告尋求借款
      ，當日除簽發系爭本票予被告供擔保外，並簽立系爭借款
      契約書，其上載明原告已於同日收到500萬元整，且「親
      自點收」，該契約書並經原告簽名、蓋章及按捺指印，顯
      見被告確已交付借款500萬元予原告，就被告而言，亦已
      盡舉證之責任，原告所訴非實。
三、按確認法律關係之訴，非原告有即受確認判決之法律上利益
    者，不得提起之，民事訴訟法第247條第1項定有明文。所謂
    即受確認判決之法律上利益，係指法律關係存否不明確，原
    告主觀上認其在法律上之地位有不安之狀態存在，此種不安
    之狀態，能以確認判決將之除去者而言。本件原告主張被告
    持有之系爭本票本係用以擔保未來可能發生之借款債權，因
    後來無借款需求，自始至終未曾向被告借款，被告亦從未交
    付原告任何款項，則被告對於原告之系爭本票債權全部不存
    在，然被告前已持系爭本票向本院聲請以系爭本票裁定准予
    強制執行在案，此經本院依職權調取閱該事件卷宗核閱屬實
    ，是以就原告而言，系爭本票票據法律關係存在與否尚不明
    確，致原告在法律上之地位有受侵害之危險，故原告提起本
    件確認訴訟，有即受確認判決之法律上利益，合先敘明。
四、原告主張其當初簽發系爭本票，本係用以擔保未來可能發生
    之借款債權，因原告後來無借款需求，故自始至終未曾向被
    告借款，被告亦從未交付原告任何款項，因擔保之消費借貸
    關係並不存在，系爭本票之基礎原因關係當然也不存在，被
    告持有之系爭本票，對於原告之本票債權全部不存在等事實
    ，為被告所否認，並以前揭情詞置辯。經查：
（一）另按票據雖為無因證券，然依票據法第13條規定反面解釋
      ，票據債務人非不得以自己與執票人間所存抗辯之事由，
      對抗執票人。若兩造主張為票據基礎之原因關係相同，法
      院就此項原因關係進行實體審理時，當事人於該原因關係
      是否有效成立或已否消滅等事項有所爭執，應適用各該法
      律關係之舉證責任分配原則（最高法院106年台簡抗字第
      234號裁定要旨參照）；又支票（當然含本票）為無因證
      券，支票債權人就其取得支票之原因，固不負證明之責任
      ，惟執票人子既主張支票係發票人丑向伊借款而簽發交付
      ，以為清償方法，丑復抗辯其未收受借款，消費借貸並未
      成立，則就借款之已交付事實，即應由子負舉證責任〔最
      高法院73年度第1次民事庭會議決議（二）要旨參照〕。
      據此可知，兩造主張為票據基礎之原因關係相同時，例如
      經確立為消費借貸關，而票據債務人抗辯未收受借款，消
      費借貸並未成立，則就借款之已交付事實，固應由執票人
      負舉證責任。惟按貸與人所提出之借用證(借據)內，如載
      明所借款額，「收訖無訛」者，可解為貸與人就金錢契約
      之具備要物性，已盡舉證責任（最高法院85年度台上字第
      211號判決前段要旨參照）。
（二）本件依原告之所述事實及被告所辯上情，可知兩造所主張
      為系爭本票票據基礎之原因關係相同，即已確立為金額50
      0萬元之消費借貸關係，而票據債務人即原告抗辯未收受
      借款，兩造間之消費借貸並未成立，則依前開論述說明，
      就借款已交付原告之事實，即應由為執票人之被告負舉證
      責任。關於此點，被告就所辯已交付借款500萬元予原告
      之事實，業已提出原告於107年11月27日簽立之系爭借款
      契約書（兼作借據）為佐證（見卷附乙證1），而原告並
      不否認系爭借款契約書係經其簽名、蓋章及按捺指印後所
      簽立，則該借款契約書應屬真正。本院觀其內容既已載明
      ：「（立合約書人）權利人即債權人：楊恩豪（以下簡稱
      甲方）。義務人：呂李寶玉。債務人呂李寶玉（以下簡稱
      乙方）。今為借款事宜，雙方合意訂定約定條款如左：一
      、借款金額：甲方借給乙方新台幣伍佰萬元整，由乙方親
      自點收無訛。....。」「乙方於立約日收到新台幣伍佰萬
      元正。親自點收無訛。（下有呂李寶玉之簽名、指印）簽
      收。」等情，已符合民法第474條第1項所定之消費借貸契
      約成立之要件即「稱消費借貸者，謂當事人一方移轉金錢
      或其他代替物之所有權於他方，而約定他方以種類、品質
      、數量相同之物返還之契約。」且於借貸與人即被告所提
      出之系爭借款契約書(兼作借據)內，載明原告就500萬元
      「親自點無誤」，故依最高法院85年度台上字第211號判
      決前段要旨，可解為被告就金錢借貸契約具備之要物性，
      已盡其舉證責任。
（三）嗣原告就被告上開已舉證之事實雖仍爭執稱：兩造平時並
      無往來，係因被告與原告之子即訴外人呂翔瑞熟識，其二
      人因投資理財時常互有交流，因而約定共同進行股票投資
      ，由被告出資500萬元，訴外人呂翔瑞提供專業操盤，若
      有獲利則二人按比例分取所得。惟被告斯時聲稱為保障其
      權益，避免訴外人呂翔瑞有不法行為導致其損失，因而要
      求訴外人呂翔瑞必須提供擔保，訴外人呂翔瑞為促成與被
      告之合作案，因而央求原告為其簽立系爭借款契約書及簽
      發系爭本票作為擔保，並約定於帳戶操作結束後塗銷抵押
      權並返還系爭本票。嗣於107年11月27日被告即委任訴外
      人蔡坤龍代書攜空白本票及借款契約書，隻身至原告所經
      營之瓦斯店，要求原告簽名，原告因不識訴外人蔡坤龍代
      書，因而不願簽立相關文件並交付證件權狀等重要物品，
      被告經該代書轉知則立刻致電予訴外人呂翔瑞，要求訴外
      人呂翔瑞協助向原告說明，訴外人呂翔瑞與被告約定，待
      訴外人呂翔瑞趕回家向原告解釋後，會於傍晚將相關資料
      攜至被告家中或公司交付被告，被告則要求訴外人呂翔瑞
      送至公司，被告於同日晚間六點多詢問訴外人呂翔瑞何時
      會將文件帶至其公司，得到訴外人呂翔瑞肯定回覆後，並
      表示其會趕快聯絡代書來公司拿資料，而被告轉交代書辦
      完相關設定等程序後，又於110年11月30日在公司交付相
      關文件（含系爭借款契約書及系爭本票）予訴外人呂翔瑞
      ，由訴外人呂翔瑞自行轉交予被告，而被告與訴外人呂翔
      瑞之股票投資合作亦如願開始。惟事後被告與訴外人呂翔
      瑞投資理念不合，又因獲利不如預期，被告不僅不願依約
      歸還系爭本票，亦不願配合塗銷抵押權登記。足見原告於
      107年11月27日簽立系爭款契約書及簽發系爭本票時，被
      告未曾到場，只是委託訴外人蔡坤龍代書攜帶本票及借款
      契約書至原告經營之瓦斯行，何來被告當面交付原告借款
      之可能等情。然按當事人對於自己主張之事實已盡證明之
      責後，對造當事人對其主張，如抗辯其不實並提出反對之
      主張者，則該當事人對其反對之主張，亦應負證明之責，
      此為舉證責任分擔之原則。本件被告對於自己主張借款已
      交付原告之事實既已盡證明之責，則原告對其反對之主張
      ，即應負證明之責。關於此點，原告固然引107年11月27
      日、30日時被告與訴外人呂翔瑞間之Line對話紀錄及訴外
      人蔡坤龍代書與呂翔瑞間之Line對話紀錄（見卷附證物一
      至四）為反證，但本院觀此等證物內容，均無被告本人所
      為之對話，無從判斷被告是否確實委任訴外人蔡坤龍代書
      攜空白本票及借款契約書，前往原告公司與原告處理相關
      借款事宜，或處理被告與呂翔瑞間股票投資合作案之擔保
      事宜；退一步言之，縱然被告有委任蔡坤龍處理相關事務
      ，惟從蔡坤龍與呂翔瑞間之Line對話紀錄所載：「（呂翔
      瑞）哈囉請問你記得當時你是協助楊先生拿借據及本票來
      對吧？（蔡坤龍）對」「（呂翔瑞）當天是否有帶五百萬
      現金交付？（蔡坤龍）金額如何交付，我不清楚」等情，
      亦無法據以反證被告並未交付原告500萬元現金。再者，
      原告後又不否認其簽立系爭借款契約書及簽發系爭本票係
      用以作為被告與呂翔瑞間股票投資合作案之擔保等情。而
      依原告所提上開證物內容，實並無法認定被告與訴外人呂
      翔瑞彼此間已清算股票投資合作案，本院亦無從認定系爭
      本票所擔保之原因關係債權是否已消滅，自難認系爭本票
      債權已全部不存在。從而，原告所為上開爭執及提出之「
      反證」，尚不足以推翻被告就兩造間已成立500萬元消費
      借貸關係所為之舉證。
（四）末按當事人主張有利於己之事實者，就其事實有舉證之責
      任，民事訴訟法第277條前段定有明文。本件被告既已交
      付原告500萬元借款，而原告並未另行舉證證明已清償任
      何借款，是以系爭本票所擔保之原因關係債權即被告對於
      原告所享有之500萬元借款權利，迄今仍然全部存在，故
      原告主張被告持有之系爭本票，對於原告之本票債權全部
      不存在，非屬有據。
五、綜上所述，系爭本票係原告簽發作為向被告借款500萬元之
    擔保，原告復未舉證以證明業已清償任何借款。從而，原告
    提起本件確認之訴，並聲明請求：確認被告持有之系爭本票
    ，對於原告之本票債權全部不存在，為無理由，應予駁回。
中    華    民    國   110    年    11    月    12    日
                      法  官  趙義德
以上為正本係照原本作成。
如不服本判決，應於送達後20日內，向本院提出上訴狀並表明上
訴理由，如於本判決宣示後送達前提起上訴者，應於判決送達後
20日內補提上訴理由書（須附繕本）。
中    華    民    國   110    年    11    月    12    日
                      書記官  張裕昌
　
 附  表
┌────┬─────┬────┬───────┬───┐
│發票人  │票據號碼  │票面金額│發票日        │到期日│
├────┼─────┼────┼───────┼───┤
│呂李寶玉│TH0000000 │500萬元 │107年11月27日 │未載  │
└────┴─────┴────┴───────┴───┘